【裁判字號】    90,台上,2441
【裁判日期】    900425
【裁判案由】    偽造文書
【裁判全文】
最高法院刑事判決                                九十年度台上字第二四四一號
    上訴人  台灣高等法院檢察署檢察官
    被  告  乙○○
            甲○○
右上訴人因被告等偽造文書案件，不服台灣高等法院中華民國八十七年十一月十七日
第二審判決（八十七年度上訴字第三六○一號，起訴案號：台灣板橋地方法院檢察署
八十六年度偵字第二○六○三、二五一八六號），提起上訴，本院判決如左：
    主  文
原判決撤銷，發回台灣高等法院。
    理  由
本件原判決以公訴意旨略以：被告乙○○係設於台北縣板橋市○○○路○段二號四樓
幗勝貿易有限公司（下稱幗勝公司）負責人，被告甲○○為其夫，二人共同基於概括
之犯意，未經經營仟登企業有限公司（下稱仟登公司）陳淑惠之同意，於民國八十五
年九月間，在台北縣板橋市○○○路○段二號四樓偽刻仟登公司及陳淑惠印章各乙枚
，並自同年九月三日起至八十六年九月十七日止，陸續將上開二印章蓋於藥物、化妝
品廣告申請核定表及展延申請書上，並持之向台灣省政府衛生處申請核准，足生損害
於仟登公司及陳淑惠。嗣於八十六年十月三日晚六時四十分許，經警於上址查獲印章
二枚、申請書影本十二張，因認被告二人涉犯刑法第二百十七條第一項偽造印章及同
法第二百十六條、第二百十條行使偽造私文書之罪嫌云云。經審理結果，認被告等犯
罪均不能證明，因而維持第一審諭知被告等無罪之判決，駁回檢察官在第二審之上訴
，固非無見。惟查：審理事實之法院對於被告有利及不利之證據，應一律注意，詳為
調查，而後綜合全案證據資料，本於經驗法則以定其取捨，並將取捨證據及得心證之
理由於判決內詳為說明，方屬適法。故證據雖已調查，而尚有其他部分並未調查，仍
難遽為被告有利或不利之認定；如有應調查之證據未予調查，率行判決，其判決當然
為違背法令。本件被告乙○○雖供稱：伊是於八十五年九月份時，經告訴人陳淑惠同
意，始刻用仟登公司及陳淑惠印章各乙枚使用云云，然據證人即委託被告等代工易而
美三合一面膜之楊國輝於第一審審理中證述：伊在八十五年六月，大約有三次（因易
而美三合一面膜廣告被罰之）罰單寄到仟登公司，透過乙○○轉交給伊等語 (第一審
卷第六十三頁），如其所證非虛，則被告乙○○所稱獲告訴人同意之八十五年九月前
，既已有通知受罰情事，被告等是否確於得到告訴人同意後始用仟登公司名義申請，
不無疑問？實情究竟如何，原審未予查明，遽為被告等有利之認定，難謂於法無違。
又原判決以被告乙○○先後申請多達十二次之多，文件均寄送至告訴人陳淑惠仟登公
司處，告訴人亦曾將台灣省政府衛生處寄送之核准公文傳真予被告乙○○收受，以便
轉交林建忠及楊國輝，而認告訴人陳淑惠若事先未有同意，理應於台灣省政府衛生處
將核准公文寄送至仟登公司時，即可報警處理，告訴人遲至八十六年十月才提出告訴
，有違常理，因而為被告等有利之認定。惟據告訴人稱其係因被告等保證不再續做而
未提告訴，嗣因被告等一再違背承諾，且又續申請展延，始提出告訴等語，經查被告
等申請核准後，續有罰款及談話通知，有瑞潔爾貿易有限公司繳交罰金收據，及桃園
縣衛生局通知仟登公司於八十六年六月十日及八月二十八日至該局第四課談話函件在
卷可徵，八十五年罰款之事，被告等已代為處理，而至八十六年六月又生事端，告訴
人雖於該時仍未提告訴，然遲延告訴之原因不一，或礙於情面、或希圖事有轉圜不願
輕涉訟爭……尚難僅執告訴人遲延告訴一端遽認其應有同意被告乙○○刻用印章申請
使用之情事，且查八十六年九月十七日被告等以仟登公司及陳淑惠名義向台灣省政府
衛生處第四科提出展延申請書，與八十五年九月被告等申請核定一事，並不相同，況
事隔一年之期間中，告訴人已因罰單之事對被告乙○○不滿，業據證人林建忠及楊國
輝證述無誤。是以告訴人對被告等在八十六年九月十七日再以仟登公司及陳淑惠名義
提出展延申請書一事，是否事先知情而曾予同意，饒堪研求，且若事後告訴人已不同
意被告等續為使用其名義申請展延，被告等在未得告訴人同意之前，續以告訴人名義
為展延申請，該展延申請書得否謂無偽造情事，亦非無疑。原審就告訴人是否同意被
告等使用其名義為展延申請並未調查，究明實情，以為判斷之依據。復未就被告等申
請展延部分說明是否亦已得告訴人同意，遽執被告乙○○先後申請多達十二次之多，
文件均寄送至告訴人陳淑惠仟登公司處，告訴人亦曾將台灣省政府衛生處寄送之核准
公文傳真予被告乙○○收受以便轉交林建忠及楊國輝等理由，而以告訴人陳淑惠若事
先未有同意，理應於台灣省政府衛生處將核准公文寄送至仟登公司時，即可報警處理
，告訴人遲至八十六年十月才提出告訴，有違常理等推測之詞，為被告等有利之認定
，非惟與事理有違，且有應於審判期日調查之證據未予調查及理由不備之違法。以上
或為上訴意旨所指摘，或為本院得依職權調查之事項，應認原判決有撤銷發回之原因
。
據上論結，應依刑事訴訟法第三百九十七條、第四百零一條，判決如主文。
中      華      民      國     九十     年      四      月    二十五    日
                              最高法院刑事第十二庭
                                  審判長法官  林  增  福
                                        法官  邵  燕  玲
                                        法官  吳  昆  仁
                                        法官  陳  世  雄
                                        法官  惠  光  霞
      右正本證明與原本無異
                                              書  記  官
中      華      民      國     九十     年      五      月      二      日


司法院資訊處製作；財團法人民間司法改革基金會備份。
